ACORDAO-COMPLETO-2439612

ACÓRDÃO 3067/2020 ATA 44/2020 - PLENÁRIO

VISTOS, relatados e discutidos estes autos de embargos de declaração opostos pela Globalsat do Brasil Ltda. em face do Acórdão 2537/2020-TCU-Plenário, o qual conheceu e negou provimento ao pedido de reexame interposto contra o Acórdão 1251/2020-TCU-Plenário, o qual, por sua vez, aplicou à embargante a sanção de declaração de inidoneidade para participar de licitação na administração pública federal ou nos certames promovidos pelos estados, Distrito Federal e municípios a partir da aplicação de recursos federais, pelo período de 1 (um) ano, nos termos do art. 46 da Lei 8.443/1992,
ACORDAM os Ministros do Tribunal de Contas da União, reunidos em sessão do Plenário, ante as razões expostas pelo relator, em: 
9.1. conhecer dos embargos de declaração opostos pelo Globalsat do Brasil Ltda., uma vez preenchidos os requisitos de admissibilidade previstos nos artigos 32, inciso II, e 34, caput e § 1º, da Lei 8.443/1992, para, no mérito, rejeitá-los;
9.2. dar ciência desta deliberação ao embargante, alertando-o de que a apresentação de novos recursos com cunho meramente protelatório serão recebidos como mera petição, sem efeito suspensivo, nos termos do artigo 287, § 6º, do Regimento Interno, bem como poderá ensejar a aplicação da multa prevista no artigo 58 da Lei  8.443/1992 c/c o artigo 1.026, § 2º, do Código de Processo Civil, na forma do artigo 298 do RI/TCU.

Embargos de declaração opostos contra acórdão que negou provimento ao pedido de reexame interposto pelo embargante em face de deliberação que lhe aplicou a sanção de declaração de inidoneidade para participar de licitação na administração pública federal em processo de representação para a apuração da indevida participação de empresa como microempresa ou empresa de pequeno porte (ME-EPP) em diversos pregões eletrônicos na administração federal durante o exercício de 2017.

Secretaria de Gestão.

3. Interessados/Responsáveis/Recorrentes:
3.1. Interessado: Globalsat do Brasil Ltda. (20.283.712/0001-72).
3.2. Responsável: Globalsat do Brasil Ltda. (20.283.712/0001-72).
3.3. Recorrente: Globalsat do Brasil Ltda. (20.283.712/0001-72).

13.1. Ministros presentes: José Mucio Monteiro (Presidente), Walton Alencar Rodrigues, Benjamin Zymler (Relator), Augusto Nardes, Aroldo Cedraz, Raimundo Carreiro, Ana Arraes, Bruno Dantas e Vital do Rêgo.
13.2. Ministros-Substitutos presentes: Augusto Sherman Cavalcanti, Marcos Bemquerer Costa, André Luís de Carvalho e Weder de Oliveira.

GLOBALSAT DO BRASIL LTDA

BENJAMIN ZYMLER

Ministro Benjamin Zymler.

O presente processo cuida de representação formulada pela Secretaria de Controle Externo de Aquisições Logísticas (Selog) para a apuração da indevida participação da Globalsat do Brasil Ltda. como microempresa ou empresa de pequeno porte (ME-EPP) em diversos pregões eletrônicos na administração federal durante o exercício de 2017, a despeito de essa participação estar supostamente em desacordo com o art. 3º, § 4º, inciso VII, da Lei Complementar 123/2006. 
2.	Ao apreciar o caso, esta Corte prolatou o Acórdão 1251/2020-TCU-Plenário, de relatoria do Ministro André Luís de Carvalho, que declarou a inidoneidade da referida empresa para participar de licitação na administração pública federal ou nos certames promovidos pelos estados, Distrito Federal e municípios a partir da aplicação de recursos federais, pelo período de 1 (um) ano, nos termos do art. 46 da Lei 8.443/1992.
3.	A Globalsat interpôs pedido de reexame contra a referida deliberação, que foi apreciada pelo Acórdão 2537/2020-TCU-Plenário, lavrado nos seguintes termos:
"VISTO, relatado e discutido este pedido de reexame interposto pela Globalsat do Brasil Ltda. contra o Acórdão 1251/2020-TCU-Plenário,
ACORDAM os ministros do Tribunal de Contas da União, reunidos em sessão do Plenário, ante as razões expostas pelo relator e com fundamento no art. 48 da Lei 8.443/1992, c/c o art. 286 do Regimento Interno, em:
9.1. conhecer dos pedidos de reexame interpostos, para, no mérito, negar a eles provimento;
9.2. determinar à Selog que cientifique os órgãos gerenciadores das atas de registro de preços de titularidade da recorrente de que a declaração de inidoneidade pelo TCU gera efeitos a partir do trânsito em julgado do aresto que a declarou, inclusive em relação às atas de registro de preços, impedindo futuras contratações e adesões que delas possam resultar e exigindo o pronto cancelamento do registro do fornecedor inidôneo; e
9.3. dar ciência desta deliberação ao recorrente."
4.	Nesta etapa processual, são apreciados embargos de declaração opostos pela Globalsat contra o último decisum.
5.	A embargante aduz haver obscuridade e omissão no Acórdão 2537/2020-TCU-Plenário carreando as seguintes alegações:
 (...) 
22. A jurisprudência desse Tribunal é bem consolidado no sentido que a decisão administrativa com o fim condenatório, produza efeitos ex-nunc, conforme bem apontado no próprio acordão.
 23. Esse posicionamento decorre do entendimento de que a descontinuidade dos serviços de modo abrupto afrontaria o interesse público de modo ainda mais gravoso que a própria ausência da punição, desde que, claro, ficasse constatado que o serviço está sendo devidamente prestado, bem como não veem causando nenhum prejuízo para a União. 
24. Contudo, mesmo o TCU apontando em sua decisão que a inidoneidade atribuída a Embargante gera efeitos a partir do trânsito em julgado do aresto que a declarou, reconhecendo os efeitos ex-nunc da referida sanção, estendeu os efeitos da condenação às Atas de Registro de Preço já concluídas.
25. Desse modo, verifica-se cristalina contrariedade na referida decisão, que mesmo reconhecendo o efeito ex-nunc da decisão e condenação, conforme limite temporal já amplamente aplicado por esta Corte, a estendeu equivocadamente às Atas de Registro de Preço já concluídas. 
26. Portanto, pretende-se com os presentes Embargos de Declaração que o efeito ex-nunc da decisão seja reconhecido em sua integralidade, conforme posicionamento já consolidado desse Tribunal, de modo que os casos de Atas de Registros de Preços concluídos anterior ao trânsito em julgado da presente decisão não sejam afetados, ainda que os contratos não tenham sido assinados."
6.	Ante o exposto, o embargante requer que sejam conhecidos e providos os presentes embargos de declaração, a fim de reconhecer o limite temporal da condenação de modo que os casos de atas de registro de preço concluídas não sejam afetadas, uma vez que a decisão condenatória ainda não teve seu trânsito em julgado, independentemente da assinatura ou não dos contratos decorrentes das atas de registro de preço de titularidade da recorrente.
	É o Relatório.

8.1. Gustavo Rezende Mitne (52.997/OAB-PR), Ailton José de Andrade Júnior (82.294/OAB-PR) e outros, representando Globalsat do Brasil Ltda.

Não atuou.

REPRESENTAÇÃO. FRAUDE COMPROVADA EM PROCESSOS LICITATÓRIOS. INIDONEIDADE DA LICITANTE FRAUDADORA. DETERMINAÇÕES. PEDIDO DE REEXAME. DOSIMETRIA DA PENA. EXCESSO. NÃO OCORRÊNCIA. CONSIDERAÇÕES. LIMITAÇÃO TEMPORAL DA DECLARAÇÃO DE INIDONEIDADE NO SISTEMA DE REGISTRO DE PREÇOS. TERMO INICIAL COM O TRÂNSITO EM JULGADO DO ACÓRDÃO QUE DECLAROU A SANÇÃO. CONTRATOS EM CURSO E NOVOS CONTRATOS. CONSEQUÊNCIAS DA INIDONEIDADE. ESCLARECIMENTOS. NÃO PROVIMENTO. EMBARGOS DE DECLARAÇÃO. CONHECIMENTO. AUSÊNCIA DE OMISSÃO, CONTRADIÇÃO OU OBSCURIDADE. REJEIÇÃO.

REPRESENTAÇÃO (REPR)

Secretaria de Recursos (Serur); Secretaria de Controle Externo de Aquisições Logísticas (Selog).

Em apreciação, os embargos de declaração opostos pela empresa Globalsat do Brasil Ltda. em face do Acórdão 2537/2020-TCU-Plenário, por meio do qual esta Corte de Contas negou provimento ao pedido de reexame interposto contra o Acórdão 1251/2020-TCU-Plenário, que aplicou a sanção de declaração de inidoneidade da embargante pelo período de 1 (um) ano, com fundamento no art. 46 da Lei 8.443/1992.
2.	O presente feito tratou originalmente de representação formulada pela Secretaria de Controle Externo de Aquisições Logísticas (Selog) para a apuração da indevida participação da Globalsat do Brasil Ltda. como microempresa ou empresa de pequeno porte (ME-EPP) em diversos pregões eletrônicos na administração federal durante o exercício de 2017, a despeito de essa participação estar supostamente em desacordo com o art. 3º, § 4º, inciso VII, da Lei Complementar 123/2006.
3.	Após proferido o Acórdão 1251/2020-TCU-Plenário, foi apresentado pedido de reexame, em que a Globalsat requereu a redução do prazo de inidoneidade fixado no acórdão de 1 (um) ano para 6 (seis) meses, conforme casos análogos. 
4. 	Ademais, a recorrente requereu que os efeitos da declaração de inidoneidade surtissem efeito somente para os certames posteriores ao trânsito em julgado da decisão administrativa, resguardando os contratos administrativos já firmados e atas de registro de preços já subscritas, independente do contrato ter sido assinado ou não.
5.	O Acórdão 2537/2020-TCU-Plenário negou provimento ao pedido de reexame interposto, bem como determinou à Selog que cientificasse os órgãos gerenciadores das atas de registro de preços de titularidade da recorrente de que a declaração de inidoneidade pelo TCU gera efeitos a partir do trânsito em julgado do aresto que a declarou, inclusive em relação às atas de registro de preços, impedindo futuras contratações e adesões que delas possam resultar e exigindo o pronto cancelamento do registro do fornecedor inidôneo.
6.	Nesta etapa processual, a Globalsat embargou o Acórdão 2537/2020-TCU-Plenário, apresentando, em síntese, a alegação de que a aludida decisão foi omissa e contraditória, visto que a jurisprudência desse Tribunal está consolidada no sentido de que a decisão que declara a inidoneidade da licitante fraudadora produz efeitos ex-nunc, de forma a evitar a descontinuidade dos contratos administrativos em andamento, com prejuízo ao interesse público. Ocorre que o acórdão embargado estendeu os efeitos da condenação da embargante às atas de registro de preço já concluídas.
7.	Portanto, o embargante requer o conhecimento e provimento de sua peça recursal, a fim de reconhecer o limite temporal da condenação de modo que os casos de atas de registro de preço concluídas não sejam afetadas, uma vez que a decisão condenatória ainda não teve seu trânsito em julgado, independentemente da assinatura ou não dos contratos decorrentes das atas de registro de preço de titularidade da recorrente.
8.	Feita essa apresentação dos fatos mais relevantes ocorridos nos autos, passo a decidir.
9.	Preliminarmente, os presentes embargos de declaração devem ser conhecidos, tendo em vista o preenchimento dos requisitos necessários aplicáveis. 
10.	No mérito, observo que a embargante suscita a ocorrência de hipóteses para o conhecimento dos embargos de declaração na decisão recorrida (omissão e contradição) , sem materialmente satisfazê-las.
11.	No âmbito desta Corte de Contas, os embargos de declaração destinam-se a sanar obscuridades, esclarecer contradições e suprir omissões porventura existentes em deliberações dos seus órgãos colegiados. 
12.	No caso de omissões, as que possuem aptidão de justificar a interposição de embargos de declaração são aquelas atinentes à ausência de apreciação de algum pedido ou argumento a respeito do qual o julgador estivesse obrigado a se manifestar na etapa processual imediatamente anterior e que poderia alterar o julgamento. 
13. 	Já as contradições são as afirmações conflitantes, quer na fundamentação, quer entre a fundamentação e a conclusão, sendo que, nesses casos, a correção da deliberação embargada, em princípio, não levaria a uma verdadeira modificação da decisão, mas apenas a um esclarecimento de seu conteúdo.
14.	Dito isso, não observo a presença de omissões ou contradições na decisão embargada que sejam aptas a justificar o acolhimento dos presentes embargos. A decisão recorrida apresentou entendimento absolutamente claro quanto às questões postas pela embargante no seu pedido de reexame. Reproduzo excerto do voto condutor do Acórdão 2537/2020-TCU-Plenário (grifos acrescidos) :
" (...) 
6. Outrossim, no que tange aos limites temporais da sanção aplicada, a recorrente defende que os contratos e as atas de registro de preços já assinados com a administração pública não devem ser afetados pela declaração de inidoneidade, possuindo efeitos ex nunc. Dessa forma, solicita que o TCU se manifeste especificamente sobre os casos de licitações realizadas por intermédio de atas de registros de preços, defendendo que as atas de registros de preços não poderiam ser afetadas pela declaração de inidoneidade nesses casos, e que por isso seria possível a prestação do objeto de atas de registro de preço "mesmo após o trânsito em julgado da decisão, não afetando os contratos e atas de registro de preços já assinados".
 (...) 
16. A jurisprudência do Tribunal é pacífica no sentido de que a declaração de inidoneidade produz efeitos ex-nunc, ou seja, não enseja a rescisão imediata de todos os contratos firmados entre as empresas sancionadas com a administração pública, pois tal medida nem sempre é a solução mais adequada para o Poder Público. Dependendo da natureza dos serviços pactuados, não seria vantajoso para a administração rescindir contratos cuja execução estivesse adequada para celebrar contratos emergenciais, no geral mais onerosos e com nível de prestação de serviços diverso, qualitativamente, daquele que seria obtido no regular procedimento licitatório.
17. Assim, caberia aos órgãos e entidades contratantes da empresa declarada inidônea avaliar, no âmbito de suas autonomias, a necessidade de adoção de medidas administrativas com vistas a eventuais rescisões, caso julgadas necessárias, cumpridas as formalidades legais para tanto.
18. Consoante precedentes do Superior Tribunal de Justiça e desta Corte de Contas, "a ausência do efeito rescisório automático não compromete nem restringe a faculdade que têm as entidades da administração pública de, no âmbito da sua esfera autônoma de atuação, promover medidas administrativas específicas para rescindir os contratos, nos casos autorizados em lei nos casos autorizados e observadas as formalidades estabelecidas nos artigos 77 a 80 da Lei 8.666/93." (MS 13.964/DF - 2008 do Superior Tribunal de Justiça e Acórdão 1340/2011-TCU-Plenário) 
19. Não obstante o exposto, considero que, em relação às licitações pelo Sistema de Registro de Preços, uma vez transitado em julgado o acórdão que aplicou a penalidade estampada no art. 46 da Lei 8.443/1992, não há que admitir a assinatura de novos contratos ou a emissão de novos empenhos em favor da empresa sancionada após este momento, como pretende a recorrente.
20. A propósito, o Acórdão 348/2016-TCU-Plenário fixou o entendimento de que as inidoneidades impostas pelo TCU impedem também as futuras contratações diretas da empresa penalizada.
21. Ademais, julgo aplicáveis ao caso todas as considerações que teci ao relatar o Acórdão 1246/2020-TCU-Plenário, que julgou ser indevida a prorrogação de contrato de prestação de serviços contínuos celebrado com sociedade empresária que, na vigência do contrato, seja declarada inidônea para contratar com a Administração (art. 46 da Lei 8.443/1992) .
22. Na ocasião, deixei consignado que, de acordo com o art. 55, inciso XIII, da Lei 8.666/1993, é cláusula necessária em todo contrato "a obrigação do contratado de manter, durante toda a execução do contrato, em compatibilidade com as obrigações por ele assumidas, todas as condições de habilitação e qualificação exigidas na licitação", bem como que, consoante o art. 78, inciso I, da referida lei, constitui motivo para rescisão do contrato "o não cumprimento de cláusulas contratuais". Embora a norma fale em motivo para rescisão do contrato, por certo aplica-se também às hipóteses de para as novas contratações derivadas de atas de registro de preços, isso porque, se o contratado deve manter os requisitos de habilitação durante a vigência da contratação, deve, por consequência, deter essa condição quando de nova contratação oriunda do SRP.
23. A despeito de concordar com o entendimento de que as condições de habilitação previstas na Lei 8.666/1993 são exaustivas, não contendo explicitamente o requisito da ausência de fato impeditivo para participar do certame, pondero que, como as sanções de inidoneidade para licitar igualmente decorrem de normas legais, há de se entender que a exigência de que a empresa não esteja impossibilitada de participar do certame seja um requisito implícito de habilitação. Em assim sendo, não cabe, a meu ver, nova utilização de ata de registro de preços para realizar contratação de sociedade empresária que foi declarada inidônea durante a vigência da referida ata, pois a contratada deixou de atender aos requisitos do art. 55, inciso XIII, da Lei 8.666/1993.
24. Além disso, a ata de registro de preços caracteriza-se como um negócio jurídico em que são acordados entre as partes, administração e licitante, apenas o objeto licitado e os respectivos preços ofertados. A formalização da ata gera apenas uma expectativa de direito ao signatário, não lhe conferindo nenhum direito subjetivo à contratação, precipuamente no caso de sobrevir a sua declaração de inidoneidade."
15.	Diante do exposto, rejeito os embargos de declaração da empresa Globalsat do Brasil Ltda.
16.	Considerando que a peça recursal da embargante apenas reproduziu alegação que já foi satisfatoriamente enfrentada pela decisão recorrida, possuindo nítido caráter protelatório, cabe alertá-la de que a apresentação de novos recursos com cunho meramente protelatório serão recebidos como mera petição, sem efeito suspensivo, nos termos do artigo 287, § 6º, do Regimento Interno, bem como poderá ensejar a aplicação da multa prevista no artigo 58 da Lei  8.443/1992 c/c o artigo 1.026, § 2º, do Código de Processo Civil, na forma do artigo 298 do RI/TCU.
17.	Diversos julgados recentes do TCU têm considerado que a reiteração, em sede de embargos, de argumentos devidamente examinados e refutados pelo órgão julgador evidencia uso abusivo da espécie recursal com intuito de evitar que a decisão condenatória produza os efeitos que lhe são inerentes, bem assim que a interposição reiterada de embargos declaratórios manifestamente protelatórios justifica a aplicação da multa prevista no art. 1.026, § 2º, do Código de Processo Civil, consoante a jurisprudência deste Tribunal (v. g. Acórdão 593/2017-TCU-Plenário, 1.687/2020-Plenário, 2.095/2020-Plenário, 2.001/2020-Plenário, 8.839/2020-2ª Câmara e  6.854/2020-1ª Câmara, dentre outros) .
Ante o exposto, voto no sentido de que o Tribunal adote o acórdão que ora submeto à deliberação deste Colegiado.
TCU, Sala das Sessões Ministro Luciano Brandão Alves de Souza, em 18 de novembro de 2020.
BENJAMIN ZYMLER 
Relator